【裁判字號】    90,上易,1740
【裁判日期】    900704
【裁判案由】    詐欺
【裁判全文】
臺灣高等法院刑事判決                            九十年度上易字第一七四○號
    上  訴  人  臺灣板橋地方法院檢察署檢察官
    被      告  丁○○○
    選任辯護人  陳信亮
右上訴人因被告詐欺案件，不服臺灣板橋地方法院八十九年度易字第三七九三號，中
華民國九十年三月十五日第一審判決（起訴案號：臺灣板橋地方法院檢察署八十九年
度偵字第七二四六號），提起上訴，本院判決如左：
    主  文
上訴駁回。
    理  由
一、公訴意旨略以：被告丁○○○意圖為自己不法之所有，於民國八十六年四、五月
    間，委託甲○○代為銷售其所有、坐落於桃園縣龜山鄉○○○段坑底小段二八二
    地號之土地，並向甲○○謊稱其會在前揭土地上施作擋土牆工程，嗣於八十六年
    五月初，甲○○尋得買主戊○○，即將丁○○○所陳告以戊○○，謂地主丁○○○將要在前揭土地上施作擋土牆，該土地即可作為興建工廠使用，戊○○不疑有
    詐而陷於錯誤，於八十六年五月三日與丁○○○簽訂買賣契約書，以新台幣（下
    同）一千五百七十七萬元之價格購買前揭土地。嗣因戊○○見擋土牆遲未興建，
    再多次向甲○○查問，甲○○始將丁○○○所交付、於八十六年六月二十三日與
    全久工程企業有限公司（下稱全久公司）所簽訂之擋土牆工程合約書影本（下稱
    擋土牆合約書）交予戊○○，以示丁○○○確實已經依約履行承諾，著手前揭土
    地上擋土牆之興建，惟嗣後丁○○○仍遲未施作擋土牆，戊○○經多次催促未果
    ，始知受騙，因認被告丁○○○涉犯刑法第三百三十九條第一項之詐欺取財罪。
二、按犯罪事實應依證據認定之，無證據不得推定其犯罪事實。又不能證明被告犯罪
    者，應諭知無罪之判決。刑事訴訟法第一百五十四條、第三百零一條第一項前段
    分別定有明文。而認定不利於被告之事實，須依積極證據，苟積極證據不足為不
    利於被告事實之認定時，即應為有利於被告之認定，更不必有何有利之證據。又
    告訴人之指訴係以使被告受刑事訴追為目的，是其陳述是否與事實相符，仍應調
    查其他證據以資審認，最高法院迭著有判例可循（最高法院三十年上字第八一六
    號、五十二年台上字第一三○○號判例參照）。
三、訊據被告丁○○○堅詞否認有詐欺犯行，辯稱：土地是伊名字，但由其夫楊曉庭
    處理，八十六年間其夫幫伊賣土地，委託甲○○去賣，伊只有去簽土地買賣契約
    而已，其他都是其夫和甲○○處理的，絕未詐欺告訴人等語。本件公訴人認被告
    涉有詐欺犯行，無非以若非被告經甲○○交予告訴人，告訴人如何能提出前揭擋
    土牆合約書？系爭土地於八十六年五月二十八日已分割完畢，被告於八十六年六
    月二十三日始與全久公司簽訂擋土牆合約，應可在合約上記載分割後之地號（即
    二八二之十一地號），卻在合約上記載二八二地號，顯有以該契約詐騙告訴人之
    意思；檢察官至現場履勘，土地嚴重傾斜難以利用，且依公告地價每平方公尺僅
    一千三百元，該筆土定公告地價僅約六十萬元，若非被告承諾興建擋土牆，告訴
    人豈會同意以逾千萬元之價格購買該地，為主要論據。
四、經查：
  (一)告訴人於八十九年一月十二日提出告訴時陳稱：被告於八十六年四、五月，透過
    甲○○向告訴人誆稱，二八二地號土地為丁種工業用地，已在土地上施作擋土牆
    工程，可讓告訴人興建工廠使用，被告並提出其與全久公司簽訂之擋土牆合約書
    取信告訴人，使告訴人不疑有詐，遂與被告簽訂不動產買賣契約云云（見告訴狀
    ），指明擋土牆合約書係於簽訂不動產買賣契約之前所交付；於原審審理時改稱
    ：擋土牆合約是甲○○在我簽不動產買賣契約一個月後拿給我的等語（見原審卷
    第八十八頁），前後所述明顯不一。且不動產買賣契約係於八十六年五月三日所
    簽訂，擋土牆合約係於同年六月二十三日始簽訂，有該契約書二份在卷可稽。足
    認告訴人之指訴已有瑕疵。
  (二)證人楊曉庭到庭證稱：土地是登記我太太的名字，我到仲介公司委任甲○○出賣
    地號二八二號土地，除了要賣多少錢是我們決定以外，我們全權委託甲○○去談
    ，簽約前我沒有和告訴人見過面，也沒聽說他要求我們蓋擋土牆等語；證人甲○○到庭結證稱：楊曉庭只有給我一個最低的價錢，其他由我全權處理等語（均見
    原審卷第三十二頁、三十五頁）；即告訴人亦自承：當時我去看土地，買賣細節
    都是甲○○跟我談的，只有簽約當天我才看到被告之情節相符，可見被告所辯該
    筆土地買賣細節，均由甲○○與告訴人磋商處理，伊只出面簽訂買賣契約乙節，
    並非無稽，已難認被告有何對告訴人施用詐術之行為。雖告訴人指被告簽買賣契
    約時有講要蓋擋土牆，其所舉證人即其會計丙○○亦於本院到庭附和其說，惟查
    ，丙○○為告訴人之受僱人，其證詞不免偏頗，難以遽採，質之簽約時亦在場之
    證人甲○○則結稱：被告沒有講蓋擋土牆的事（見本院九十年六月十一日訊問筆
    錄）；且查系爭右開土地施作擋土牆須費數百萬元，有擋土牆工程合約在卷可參
    ，理為雙方實質契約之重要事項應記明於契約，然遍觀告訴人所提出之八十六年
    五月三日「不動產買賣契約書」，卻無隻字片語提及賣方應興建擋土牆，足見雙
    方並無建擋土牆之約定。
  (三)證人即桃園縣桃園地政事務所職員張基盛結稱：該筆土地八十六年五月九日聲請
    分割，五月二十八日分割完畢，由測量科移文給登記科，這只是內部移件，尚未
    通知所有權人，登記完畢是六月四日，登記科不會主動寄新的地籍圖謄本給土地
    所有權人，所有權人要自己來查，由二八二號土地分割出來的地，新地號是二八
    二號，原地改為二八二之十一地號，習慣上原地號和新地號的編列方式是由右而
    左，由上而下，但這筆土地剛好跟我說的情況相反，原地號列為二八二之十一號
    ，新分割出來的列為二八二號等語（見原審卷第十二頁、十三頁）；證人乙○○
    於偵查中檢察官至現場履勘時，亦當場表示，被告承攬施作擋土牆之範圍僅限於
    二八一及二八二之十一地號，不包括告訴人所買受之二八二號土地等語（見偵卷
    第二十九頁）。足認被告及證人楊曉庭所述，其與全久公司簽訂擋土牆合約時，
    因尚不確定自己的土地地號為何，所以略記為二八二號，全久公司施工範圍是以
    現場指界為準乙節，尚非無稽。
  (四)證人即桃園縣桃園地政事務所員工簡吉儀到庭結證稱：土地現值是每年召開地價
    評議委員會，由委員會依據地政事務所出具的報告來核定，作為徵收補償的依據
    ，無法直接反應市場價值，交易價格通常會高出土地現值很多等語（見原審卷第
    十四頁），是尚難以土地公告現值推算土地之市場價格。況告訴人於締約前先至
    現場勘查土地位置、狀況，為其所自承，是告訴人同意以每坪十一萬之價格購買
    百餘坪之土地（總價一千五百七十七萬），應係其審慎考慮該筆土地利用價值後
    所為之決定，尚難以土地登記謄本所載之公告地價遠低於買賣價格乙節，推論被
    告有何詐欺犯行。
五、綜上，公訴人所舉之證據尚難對被告為不利之認定，此外，復查無其他積極證據
    足資認定被告有何詐欺犯行，揆諸首揭判例意旨，被告犯罪應屬不能證明，原審
    因此為無罪之諭知，核無不合。檢察官上訴猶執陳詞指摘原判決不當，非有理由
    ，應予駁回。
據上論斷，應依刑事訴訟法第三百六十八條，判決如主文。
本案經檢察官柯麗鈴到庭執行職務。
中      華      民      國      九十      年      七      月     四     日
                              臺灣高等法院刑事第五庭
                                  審判長法  官  曾  德  水
                                        法  官  林  立  華
                                        法  官  楊  貴  雄
右正本證明與原本無異。
不得上訴。
                                        書記官  林  淑  貞
中      華      民      國      九十      年      七      月     六     日


司法院資訊處製作；財團法人民間司法改革基金會備份。
